臺灣士林地方法院民事判決　　　　　　　 99年度訴字第615號
原　　　告　王新華
訴訟代理人　李保祿律師
　　　　　　鄭錦堂律師
被　　　告　林靜君
訴訟代理人　薛進坤律師
訴訟代理人　馮國書
上列當事人間請求返還價金等事件，本院於中華民國100 年3 月
1 日言詞辯論終結，判決如下：
    主  文
被告應給付原告新臺幣陸拾肆萬伍仟元及自民國九十九年四月二
十日起至清償日止按年息百分之五計算之利息。
原告其餘之訴駁回。
訴訟費用由被告負擔十分之七，餘由原告負擔。
本判決第一項於原告以新臺幣貳拾貳萬元供擔保後得假執行，但
被告如以新臺幣陸拾肆萬伍仟元為原告預供擔保得免為假執行。
原告其餘假執行之聲請駁回。
    事  實  及  理  由
一、按訴狀送達後，原告不得將原訴變更或追加他訴。但擴張或
    減縮應受判決事項之聲明者，不在此限，民事訴訟法第255
    條第1 項第3 款定有明文。本件原告起訴時訴之聲明為「被
    告應給付原告新臺幣（下同）103 萬3,000 元及自起訴狀繕
    本送達翌日起至清償日止按年息5 ％計算之利息」。嗣於訴
    訟進行中，變更聲明為「被告應給付原告97萬8,000 元及自
    起訴狀繕本送達翌日起至清償日止按年息5 ％計算之利息。
    」，核其所為，係屬減縮應受判決事項之聲明，揆諸前開規
    定，自應准許。
二、原告起訴主張：原告經由訴外人太平洋房屋仲介股份有限公
    司仲介，於民國98年12月27日以總價1,415 萬元向被告購買
    門牌號碼臺北縣汐止市○○街118 巷99號3 樓之房地（下稱
    系爭房地），價金分4 期給付，簽約款142 萬元，備證款14
    2 萬元，完稅款14 2萬元，尾款989 萬元。原告已依約將簽
    約款、備證款、完稅款共計426 萬元匯入買賣契約所指定之
    「聯邦銀行保證太平洋房屋履約專戶」，且被告亦於99年2
    月9 日自該專戶領用60萬元，原告並已支付仲介費用28萬3,
    000 元，契稅、規費、印花稅及代書費用5 萬元。而兩造於
    簽訂買賣契約前，因被告尚居住系爭房屋之內，當時室內四
    周牆面家具擺設頗多，原告僅能大約以眼巡視系爭房屋，然
    原告特別詢之被告有無漏水之情，被告陳稱其居住期間從無
    滲漏水之情發生，且被告於系爭房屋買賣契約中之「標的物
    現況說明書」就「是否有滲漏水之情形」勾選「否」，原告
    因而相信被告所稱系爭房屋無滲漏水品質之保證，而與之簽
    訂系爭契約。嗣被告簽約搬離系爭房屋，原告於99年1 月30
    日委請裝潢廠商先行進入系爭房屋丈量以進行必要之裝潢，
    赫然發現系爭房屋如附表所示之處有嚴重滲漏水情形。原告
    於發現系爭房屋有滲漏水之情，即於99年2 月9 日以內湖西
    湖郵局第80號存證信函通知被告，於被告就房屋滲漏水修繕
    完成並給予合理賠償前，原告暫停支付尾款，被告於收受上
    開存證信函後，回函稱「已委由金鑫工程顧問股份有限公司
    （下稱金鑫公司）進行檢測及估價」，並要求原告履行給付
    尾款之義務，否則沒收已付價金並解除契約云云，而就原告
    要求房屋滲漏水之情形修繕完成乙事，置之不理。原告自得
    依據民法第359 條之規定主張被告應負擔瑕疵擔保責任，解
    除系爭買賣契約，並依據民法第259 條第2 款規定請求被告
    返還價金60萬元。又被告虛偽陳述系爭房屋並無滲漏水之情
    ，使原告陷於錯誤，而與之簽訂系爭買賣契約，原告亦得依
    民法第92條第1 項之規定撤銷承買系爭房屋之意思表示，並
    依民法第179 條不當得利之規定，請求被告返還已受領之價
    金60萬元。又因系爭房屋有滲漏水之不完全給付情事，原告
    亦得依民法第184 條第1 項侵權行為規定或民法第227 條規
    定請求被告賠償已支付之仲介費用28萬3,000 元，契稅、規
    費、印花稅及代書費用5 萬元，並依系爭買賣契約第9 條第
    4 項約定，請求被告賠償原告提起本件訴訟所支出之律師費
    用4 萬5,000 元等語。並聲明：(一)被告應給付原告97萬8,00
    0 元及自起訴狀繕本送達翌日起至清償日止按年息5 ％計算
    之利息。(二)願供擔保請准宣告假執行。
三、被告則以：系爭房屋並無滲漏水，原告所指滲漏水處乃房屋
    自然老化所致，原告於簽約前後7 次至系爭房屋察看，就原
    告所指滲漏水處，被告並無任何遮掩，可見被告並無詐欺之
    故意與行為，且被告已委由金鑫公司就原告主張有滲漏水之
    處進行檢測及估價，願在交屋前將系爭房屋處理好。況縱系
    爭房屋有原告所指之瑕疵存在，原告主張解除契約亦顯失公
    平。而原告所請求被告賠償之仲介費用與辦理移轉登記之相
    關費用，乃原告使用他人勞務所應支付之對價，為原告依其
    與第三人之契約所應給付之費用，顯非「損害」，原告應向
    相關人員請求返還，而非請求損害賠償。又律師費用亦非「
    損害」或「必要費用」，自不得請求被告賠償云云資為抗辯
    ，並聲明：(一)原告之訴及假執行之聲請均駁回。(二)如受不利
    判決，願供擔保請准宣告免為假執行。
四、兩造不爭執之事實：
  (一)兩造於98年12月27日為系爭房地之買賣而簽立「不動產買賣
    契約書」，總價金為1,415 萬元，原告分別於98年12月29日
    給付簽約款142 萬元、99年1 月18日給付備證款142 萬元、
    及99年1 月27日給付完稅款142 萬元，雙方約定原告應於99
    年2 月10日前應給付尾款989 萬元，但迄今未付。。
  (二)系爭房地已於99年1 月28日辦妥移轉登記程序，目前登記名
    義人為原告。
  (三)原告於98年12月26日看屋、98年12月27日簽定系爭買賣契約。
  (四)系爭不動產買賣契約書內所附之「標的物現況說明書」第3
    項「是否有滲漏水情形之問題」，被告勾選「否」之選項。
  (五)原告以99年2 月9 日內湖郵局第80號存證信函表示已備妥尾
    款，但系爭房屋有滲漏水之瑕疵，於修繕完成並給合理賠償
    前，暫停支付尾款，該函業經被告收受。
  (六)原告以99年3 月11日臺北仁愛郵局第147 號存證信函表示系
    爭房屋有滲漏水之瑕疵，主張解除契約或撤銷系爭不動產買
    賣契約，該函業經被告收受。
  (七)原告因購買系爭房屋，已支出契稅、規費、印花稅、代書費
    5 萬元。
  (八)原告提起本件訴訟，支出律師費用4萬5,000元。
五、得心證之理由：本件原告主張系爭房屋有滲漏水之瑕疵，被
    告隱瞞前開瑕疵而為虛偽陳述，使原告陷於錯誤與其簽訂系
    爭買賣契約之事實，為被告所否認，而以前開情詞置辯，是
    本件兩造之爭點，即在於：(一)臺北縣汐止市○○路118 巷99
    號3 樓房屋是否有滲漏水之情事？(二)如前開爭點(一)為肯定，
    原告依據民法第359 條規定解除買賣契約，有無理由？其解
    除契約是否顯失公平？(三)原告依據民法第259 條第2 款規定
    ，請求被告返還已付價金60萬元，有無理由？(四)如前開爭點
    (一)為肯定，原告依據民法第92條第1 項規定撤銷買賣契約之
    意思表示，有無理由？(五)原告依據民法第179 條規定，請求
    被告返還已付價金60萬元，有無理由？(六)原告依據民法第22
    7 條規定，請求被告賠償契稅、規費、印花稅及代書費5 萬
    元及仲介費用28萬3,000 元，有無理由？(七)原告依據民法第
    184 條第1 項規定，請求被告賠償契稅、規費、印花稅及代
    書費5 萬元及仲介費用28萬3,000 元，有無理由？被告是
    否施用詐術、故意隱匿系爭房屋有滲漏水之情事？(八)原告依
    據買賣契約書第9 條第4 項規定，請求被告賠償律師費用4
    萬5,000 元，有無理由？茲分述如下：
  (一)臺北縣汐止市○○路118 巷99號3 樓房屋是否有滲漏水之情
    事？
    按滲漏為建築物之屋面、地面、牆面及管線外表面，在水壓
    作用下若出現水滴或水流稱為漏水，若只是出現潤濕現象稱
    為滲水，漏水和滲水現象總稱為滲漏。滲漏現象起因為建築
    材料質地疏鬆和存在肉眼看不見之縫隙，造成液體在壓力作
    用下向外流動之現象。建築物之滲漏成因分成兩部分，一為
    固定設備所造成經常性的滲漏現象，包括水箱、水塔與冷熱
    水管路所造成之滲漏現象，一般常稱為漏水。另一為其他因
    素造成短暫性的滲漏現象，包括排水、降雨、積水、建築構
    造或其他可能因素，一般稱為滲水或滲漏。前述兩種滲漏現
    象，可以經由檢視發生原因而加以修繕回復。至於環境濕度
    或是環境濕氣未能有效通風降低因素，造成建築物室內裝修
    素材剝離、剝落之外觀部分，則與滲漏現象不同。經查，系
    爭房屋位於汐止，氣候環境年平均相對濕度介於78％與80％
    間，年降雨量約3,000 豪米，年降雨日數約180 日，屬於多
    雨潮濕之氣候環境。而經本院委請臺北市土木技師公會實地
    勘查並為鑑定結果，認原告所指如附表所示12項滲漏水處，
    其中大部分因素都與系爭房屋使用多年累積之結果有關，因
    為環境濕度較大的房屋，潮濕之水氣容易積聚於室內低處、
    角偶處、不通風處或浴室門口牆角，挑高之客廳天花板與密
    閉房間天花板，在不通風換氣之情形下，天花板會吸收潮濕
    之水氣形成油漆剝落之現象，這些損壞之外觀，很難觀察到
    水滴暫留之痕跡，而且周邊沒有水管設施經過，與滲漏之情
    形不同。蓋相對濕度之定義為「大氣中實際水汽含量與該溫
    度下且同壓時之飽和水汽含量之比」，由於水汽之飽和汽壓
    會隨者氣溫增高而增加，因此相對濕度相同之情況下，氣溫
    高時空氣中的水汽重量比氣溫低時大。以三樓挑高客廳的濕
    度80％、日夜溫差10度C 、客廳總體機125 立方公尺計算，
    因為日夜溫差循環每立方公尺有10公克的水汽會發生凝結的
    作用，因此挑高客廳每天會有1,000 公克的水分，進行蒸發
    與凝結的作用，水分凝結的部位又以水泥牆壁和天花板優先
    ，木地板與空氣的溫度較水泥材料高，水分的凝結作用較不
    易發生，因此室內牆面與天花板是最佳凝結水分的媒介，長
    時間循環作用又無除濕機降低濕度，於是系爭房屋多處產生
    明顯的油漆剝離剝落外觀。而與滲漏有關之損壞，以建物4
    樓更衣室天花板，受到屋頂空調主機積水滲漏，造成天花板
    明顯之水滴痕跡與規則性的油漆剝落痕跡，符合水滴受重力
    下垂之影響穿透屋頂樓板，下滲到天花板面，如欲修繕4 樓
    更衣室天花板滲漏之損壞，應從屋頂排水與避免屋頂空調主
    機積水著手，斷絕滲漏水之源頭，才能解決滲漏之問題。再
    有關大門進口處窗邊下方牆角、孝親房窗外牆面與陽台牆壁
    角偶微裂縫損壞部分，因屬結構體突出部分（陽台）或挑高
    樓層牆面開窗（孝親房窗戶）之結構構造因素，會出現微裂
    縫之損壞現象，經觀察孝親房外牆面裂縫已經有修補之痕跡
    ，暫時沒有加深破壞之跡象，這些裂縫可以防水材料填縫，
    以堵塞水的滲透作用，有臺北市土木技師公會99年12月30日
    北土技字第9932383 號函送之鑑定報告在卷可稽。是系爭房
    屋於4 樓更衣室天花板因頂樓空調主機積水而有滲漏水，於
    1 樓大門進口處窗邊下方牆角、3 樓孝親房窗外牆面、4 樓
    陽台牆壁角隅，則因建物結構出現微裂縫而有滲漏水之瑕疵
    。
  (二)如前開爭點(一)為肯定，原告依據民法第359 條規定解除買賣
    契約，有無理由？其解除契約是否顯失公平？
  1.按物之出賣人對於買受人，應擔保其物依民法第373 條之規
    定危險移轉於買受人時無滅失或減少其價值之瑕疵，亦無滅
    失或減少其通常效用或契約預定效用之瑕疵，民法354 條第
    1 項前段定有明文。次按所謂物之瑕疵係指存在於物之缺點
    而言。凡依通常交易觀念，或依當事人之決定，認為物應具
    備之價值、效用或品質而不具備者，即為物有瑕疵，且不以
    物質上應具備者為限。（最高法院73年臺上字第1173號判例
    意旨參照）。而公寓大廈房屋，其物之通常效用即為供居住
    、營業使用，倘有漏水，自足影響居住、營業之目的，而屬
    物之瑕疵，應不待言。本件兩造約定最遲交屋日期為99年2
    月10日，此由系爭買賣契約特別約定事項第4 點觀之甚明，
    原告於99年2 月9 日發函告知系爭房屋有滲漏水之瑕疵，被
    告於99年2 月10日最遲交屋日前尚未修繕完畢，而被告雖曾
    於99年2 月10日委請金鑫公司為檢測及估價，然由被告所提
    99年3 月17日臺北永春郵局460 號存證信函內容觀之，其已
    否認系爭房屋有滲漏水之瑕疵（本院卷第59頁），應認被告
    已拒絕修補，是系爭房屋前開滲漏水之情形，當屬系爭契約
    之買賣標的物之瑕疵，應屬明確，原告自得主張被告應負瑕
    疵擔保責任。。
  2.按買賣因物有瑕疵，而出賣人依前5 條之規定，應負擔保之
    責者，買受人得解除其契約或請求減少其價金。但依情形，
    解除契約顯失公平者，買受人僅得請求減少價金，民法第35
    9 條定有明文。次按所謂「顯失公平」，應就買賣雙方因契
    約解除所生損害或所得利益，加以衡量，非得僅以其使用現
    況影響輕微，遽認買受人之損害較小，進而謂買受人解除契
    約有失公平。且依民法第359 條規定，出賣人應負物之瑕疵
    擔保責任者，買受人本有權選擇解除契約或請求減少價金，
    惟例外因解除契約將造成出賣人重大損失而顯失公平者，方
    限制買受人僅得請求減少價金，是解除契約對出賣人有無顯
    失公平情形，自應由出賣人負舉證之責。次按房屋之漏水問
    題，乃甚為麻煩，棘手之事，此由坊間常見抓漏之廣告即可
    得悉。要之，房屋漏水問題令一般房屋使用者甚為頭痛，雖
    經常委請專業人士抓漏，甚而修繕處理後，亦常有無法根治
    之情事。是就購買房屋以供居住者而言，房屋之漏水，顯然
    將使其後之居住環境品質造成莫大之影響。而系爭房屋4 樓
    更衣室天花板漏水之原因，係因屋頂空調主機積水滲漏所致
    ，其形成之時間係在98年12月27日之前，而屋頂空調主機底
    座，因為屋頂鋪面磚之影響，空調主機底座已經埋入鋪面磚
    以下，加上空調主機底座被覆蓋遮蔽，造成空調主機底座雨
    後積水無法排除或蒸發，顯見修繕甚為不易，鑑定報告雖建
    議於頂樓加蓋封閉式或開放式屋頂，將降雨從加蓋屋頂前後
    方外牆排出，以維持頂樓鋪面磚之乾燥，然此頂樓平台屬於
    公寓大廈之共用部分，得否加蓋封閉式或開放式屋頂，依公
    寓大廈管理條例之規定，應經區分所有權人一定比例以上之
    同意，是實際上得否進行搭建，實有變數。再原告主張其於
    簽訂系爭買賣契約前曾特別詢問系爭房屋是否有漏水之情形
    ，此為被告所不爭執，堪認系爭房屋是否有漏水問題，實為
    原告購買系爭房屋用以居住之重要考量因素，且為被告所知
    ，當屬明確。由是以觀，系爭房屋存有系爭滲漏水現象，就
    系爭契約而言，應屬無法達成原告簽定系爭契約、購買系爭
    房屋以供居住之主觀目的。申言之，倘使原告繼續履行系爭
    契約，承受系爭房屋，將使原告受有難以居住使用之重大損
    害。而被告雖已將系爭房地所有權移轉登記予原告，然尚未
    交屋，原告自無從對系爭房屋進行裝潢工程，系爭契約所生
    之履行行為，若需回復原狀，尚屬單純。至被告雖稱若解除
    系爭契約，將受有系爭房地買賣剩餘期待利益989 萬元、雙
    方房屋仲介費56萬6,000 元與房屋所有權移轉登記費用，並
    喪失其他交易機會等損失云云，然若許原告解除契約，被告
    雖不得請求剩餘價金，惟原告應將系爭房地所有權返還被告
    ，兩者間有對價關係，自難認被告確實受有989 萬元買賣剩
    餘價金之損害。又本次銷售仲介佣金係被告基於其與房屋仲
    介公司之契約而支付，後續如何處理、得否退還應依被告與
    仲介公司之契約定之，而移轉登記費用則係為履行系爭買賣
    契約所必須支出之費用，尚難謂係因原告解除系爭買賣契約
    所生之損害。而被告所稱其他交易機會之喪失，並未舉證以
    實其說，自難認因此受有何實際之損害，自難以被告已為前
    開費用之支出，認原告解除系爭買賣契約有失公平。綜上，
    若使原告繼續履行系爭買賣契約，承受系爭房屋之系爭漏水
    現象，對於原告將有難以居住使用之重大之損害，倘肯認原
    告所為解除系爭買賣契約之意思表示為有效，對於被告而言
    ，或將之修繕轉賣，或明確告知其他願冒險承受系爭漏水現
    象之人降價求售，並無大礙。準此，原告解除系爭買賣契約
    ，並無對被告有顯失公平之處。
  (三)原告依據民法第259 條第2 款規定，請求被告返還已付價金
    60萬元，有無理由？
    按契約解除時，當事人雙方回復原狀之義務，受領之給付為
    金錢者，應附加自受領時起之利息償還之，民法第259 條第
    2 款定有明文。本件被告應就系爭房屋之漏水瑕疵負擔瑕疵
    擔保責任，已如前述，而原告已於99年3 月11日以臺北仁愛
    郵局第147 號存證信函以系爭房屋有滲漏水之瑕疵，主張解
    除系爭買賣契約，該函業經被告收受，則兩造間系爭買賣契
    約業經原告合法解除，原告自得依據民法第259 條第2 款規
    定，請求被告返還已付價金60萬元。
  (四)如前開爭點(一)為肯定，原告依據民法第92條第1 項規定撤銷
    買賣契約之意思表示，有無理由？原告依據民法第179 條規
    定，請求被告返還已付價金60萬元，有無理由？原告依據民
    法第184 條第1 項規定，請求被告賠償契稅、規費、印花稅
    及代書費5 萬元及仲介費用28萬3,000 元，有無理由？
  1.被告是否施用詐術、故意隱匿系爭房屋有滲漏水之情事？
    按民事法上所謂詐欺云者，係謂欲相對人陷於錯誤，故意示
    以不實之事，令其因錯誤而為意思之表示（最高法院18年上
    字第371 號判例參照）。又被詐欺而為意思表示者，依民法
    第92條第1 項之規定，表意人固得撤銷其意思表示，或依侵
    權行為之規定，請求賠償被詐欺而受之損害，然為表示之當
    事人，應就受詐欺之事實負舉證之責任（最高法院44年臺上
    字第75號判例參照）。再民法上之詐欺，必詐欺行為人有使
    他人陷於錯誤之故意，致該他人基於錯誤而為不利於己之意
    思表示者始足當之。倘行為人欠缺主觀之詐欺故意，縱該他
    人或不免為錯誤之意思表示仍與詐欺之法定要件不合，無容
    其依民法第92條第1 項規定撤銷意思表示之餘地（最高法院
    98年度台上字第171 號判決要旨參照）。經查，原告所指如
    附表所示12項之滲漏處，除系爭房屋於4 樓更衣室天花板因
    頂樓空調主機積水而有滲漏水，於1 樓大門進口處窗邊下方
    牆角、3 樓孝親房窗外牆面、4 樓陽台牆壁角隅因建物結構
    出現微裂縫而有滲漏水外，其餘係因系爭房屋使用時間較久
    、周遭環境濕度較高，潮濕水氣積聚所致，而系爭房屋4 樓
    更衣室漏水處係在天花板，無從遮掩，一望即知，且其係因
    屋頂空調主機積水造成，而屋頂外觀未有任何漏水或滲漏情
    狀，且空調主機於系爭房屋落成時就已被埋入屋頂鋪面磚下
    ，不易查覺，而大門進口處窗邊下方牆角、3 樓孝親房窗外
    牆面、4 樓陽台牆壁角隅處之滲漏，係因建築結構微裂縫所
    致，被告既非土木建築專業人士，難認其得明確區辨係濕氣
    凝聚或滲漏現象，自難以其在系爭買賣契約書內所附之「標
    的物現況說明書」第3 項「是否有滲漏水情形之問題」，勾
    選「否」之選項，而認被告有刻意隱瞞或詐欺之情事，故難
    認被告有施用詐術之行為，自無成立侵權行為可言。則原告
    主張撤銷該受詐欺所為承買之意思表示，系爭買賣契約自始
    無效，依民法第179 條規定，請求被告返還已付價金60萬元
    ，為無理由。又原告主張被告施用詐術，構成侵權行為，而
    請求被告賠償所支出之契稅、規費、印花稅及代書費5 萬元
    及仲介費用28萬3,000 元，亦屬無據。
  (五)原告依據民法第227 條規定，請求被告賠償契稅、規費、印
    花稅及代書費5 萬元及仲介費用28萬3,000 元，有無理由？
  1.按因可歸責於債務人之事由，致為不完全給付者，債權人得
    依關於給付遲延或給付不能之規定行使其權利。因不完全給
    付而生前項以外之損害者，債權人並得請求賠償。民法第22
    7 條定有明文。衡諸現代交易實情，除無替代性之獨特物品
    外，買受人於契約成立前，常係就同種類之物品中基於特定
    標的物之品質與其期待相符之認知，而選擇某特定物進行買
    賣。於此情形，所謂種類物買賣與特定物買賣之差別，事實
    上僅係其特定之時點係在訂約之前或之後有異而已，而買受
    人對於出賣人恆期待其給付符合所支付對價之標的物品質，
    並無差異。且買賣標的物原來均處於出賣人控制之下，出賣
    人對於標的物品質之認識可能性，遠高於買受人，而對於買
    受人對於標的物品質之期待，通常亦屬出賣人於交易進行中
    所得認知。因此，如認為出賣人將品質不符買受人期待之買
    賣標的物交付，僅因為特定物之買賣，即認其已依約履行給
    付義務，縱使出賣人確有可歸責之事由，亦無債務不履行之
    適用，顯與社會衡平觀念有違。因此，不論是否為特定物之
    買賣，交付符合買受人支付對價所期待品質之標的物，均應
    認係出賣人之契約義務。則在特定物買賣，其標的物之瑕疵
    縱係契約成立前即已發生，而出賣人於締約時，因故意或過
    失未告知該瑕疵於買受人，致買受人不知有瑕疵仍為購買者
    ，即應認出賣人所為給付之內容不符合債務本旨，而應負不
    完全給付之債務不履行責任（最高法院94年度台上字第1112
    號判決意旨參照）。再按關於給付不完全之點，固應由債權
    人負舉證責任，惟不完全給付，非有可歸責於債務人之事由
    ，則為債務人免責要件，故債務人以不完全給付係因非可歸
    責於己之事由所致為抗辯，即應由債務人證明之。系爭房屋
    有滲漏水之瑕疵，已如前述，而被告於締約時，並未告知該
    瑕疵於原告，原告不知有瑕疵仍為購買系爭房屋，則被告所
    為給付之內容即不符合債務本旨，惟被告並未能舉證證明其
    有何不可歸責之情事，是原告自得依民法第227 條第2 項規
    定，請求被告負不完全給付之損害賠償責任。
  2.按民法第260 條規定解除權之行使，不妨礙損害賠償之請求
    ，惟其請求損害賠償，並非另因契約解除所生之新賠償請求
    權，乃係因債務不履行所生之舊損害賠償請求權不因解除而
    失其存在，仍得請求而已。次按損害賠償之債，以有損害之
    發生及有責任原因之事實，並二者之間，有相當因果關係為
    成立要件。故原告所主張損害賠償之債，如不合於此項成立
    要件者，即難謂有損害賠償請求權存在（最高法院48年台上
    字第481 號判例意旨參照）。至於相當因果關係之認定，應
    以行為人之行為所造成之客觀存在事實為觀察之基礎，倘就
    該客觀存在之事實，依吾人智識經驗判斷，通常均有發生同
    樣損害結果之可能者，始得謂行為人之行為與被害人所受損
    害間，具有相當因果關係。苟無此一行為，固不能發生此項
    損害；倘有此一行為，通常亦不致發生此種損害時，自無因
    果關係存在。本件原告主張因簽訂系爭買賣契約支出契稅、
    規費、印花稅及代書費5 萬元及仲介費用28萬3,000 元，此
    係原告購買系爭房地所支出之成本，且係依法令、契約或交
    易慣例應由原告支出之費用。縱系爭房屋無滲漏水之瑕疵，
    原告仍應支付，且其不購買系爭房地，另行購買其他房地時
    ，仍須支出，是此部分費用之支出難認與滲漏水之瑕疵間有
    相當因果關係，是原告請求被告賠償此部分之費用，自非可
    採。
  (六)原告依據買賣契約書第9 條第4 項規定，請求被告賠償律師
    費用4萬5,000元，有無理由？
    依系爭買賣契約第9 條第4 項約定：「一方因他方違約而須
    以訴訟程序處理本案糾紛時，未違約之一方所給付之律師費
    亦由違約之一方負擔之。」，本件原告係因系爭房屋有滲漏
    水之瑕疵，被告應負瑕疵擔保責任，而提起本件訴訟，且被
    告對於原告因此支出4 萬5,000 元之律師費用並不爭執，則
    原告自得依據前開約定請求被告賠償律師費用4萬5,000元。
  (七)綜上，系爭房屋有滲漏水之瑕疵，原告得依據民法第359 條
    規定解除系爭買賣契約，並依民法第259 條第2 款規定請求
    被告返還已付價金60萬元，依系爭買賣契約第9 條第4 項之
    約定請求被告賠償律師費用4 萬5,000 元。從而，原告請求
    被告給付64萬5,000 元及自起訴狀繕本送達翌日即99年4 月
    20日起至清償日止按年息5 ％計算之利息，為有理由，應予
    准許，逾此部分之請求，即屬無據，應予駁回。
六、本件兩造分別陳明願供擔保請准宣告及免為假執行，就原告
    勝訴部分，經核均無不合，爰分別酌定相當擔保金額准予及
    免為假執行。
七、本件為判決之基礎已臻明確，兩造其餘攻擊防禦方法核與本
    件判決結果不生影響，爰不予一一論述，附此敘明。
八、訴訟費用負擔之依據：民事訴訟法第79條。
中    華    民    國   100    年    3     月    15    日
                  民事第二庭  法  官  藍雅清
以上正本證明與原本無異。
如對本判決上訴，應於判決送達後20日內向本院提出上訴狀，若
委任律師提起上訴者，應一併繳納上訴審裁判費，否則本院得不
命補正逕行駁回上訴。
中    華    民    國   100    年    3     月    24    日
                              書記官  張純華
附表：
1.系爭建物三樓部分：
(1)大門進口處窗邊下方牆角
(2)客廳八角窗樑柱牆面
(3)原電視櫃置放處後方牆面
2.系爭建物夾層部分：
(1)衣櫃下方角落牆角
(2)乾濕分離浴室旁牆面
(3)孝親房內室牆面
3.系爭建物四樓部分：
(1)主臥室天花板、牆面
(2)孩童房天花板、牆面
(3)更衣室天花板牆面
4.系爭建物屋突及屋頂陽台：
(1)屋頂陽台層地磚面及外推陽台面
(2)屋突窗戶周邊牆面
(3)屋突門台及牆角